【裁判字號】    90,易,752
【裁判日期】    920326
【裁判案由】    詐欺
【裁判全文】
臺灣臺南地方法院刑事判決                            九十年度易字第七五二號
    公  訴  人  臺灣台南地方法院檢察署檢察官
    被      告  甲○○
    選任辯護人  黃紹文律師
                黃溫信律師
                徐美玉律師
右列被告因詐欺案件，經檢察官提起公訴（八十九年度偵字第五七０六號），本院判
決如左：
    主  文
甲○○無罪。
    理  由
一、公訴意旨略以：緣告訴人乙○○於民國（下同）八十八年十一月初，在台南市○○○街二號住處，召集每會每月活會新台幣（下同）二萬元，已得標會員每月則
    需繳會款二萬三千元，共計三十四會之民間互助會。被告甲○○則參加該互助會
    二會（即第四會及第九會），詎料其竟意圖為自己不法之所有，於八十九年二月
    五日佯為標會（即第四會），使乙○○陷於錯誤，而交付會款六十八萬九千元。
    甲○○取得會款後，竟推稱：第四會會款經伊讓與被告丙○○（通緝中，另行審
    結）收取云云，並交付丙○○所簽發無法兌現之本票三十二張，以資搪塞，嗣因
    丙○○逃匿，甲○○亦推卸責任，否認該筆會款債務，乙○○始知受騙，因認被
    告甲○○涉有刑法第三百三十九條第一項之詐欺罪嫌云云。
二、本件公訴人認被告涉有右揭犯罪，係以第四會會款係經被告帳戶提示託收，且有
    告訴人指訴為其主要論據。訊據被告甲○○供承其參與會首乙○○上開互助會，
    且乙○○給付之第四會會款支票經其提示後入帳之事實不諱，惟堅決否認有何詐
    欺情事，辯稱：丙○○平日都是自己與乙○○直接接觸，伊並未插手，所以當其
    告知伊有關乙○○同意將伊的第四會轉讓予丙○○時，伊也不疑有他，且事後，
    伊將丙○○所開每月付會錢的支票轉交乙○○時，乙○○也同意，甚至還當場拿
    出會單，用修正液將第四會的名字改為丙○○，所以伊並未詐欺等語。
三、按犯罪事實應依證據認定之，無證據不得定其犯罪事實。又不能證明被告犯罪者
    ，應諭知無罪之判決，刑事訴訟法第一百五十四條、第三百零一條第一項分別定
    有明文。次按刑法第三百三十九條第一項詐欺罪之成立，以意圖為自己不法所有
    ，以詐術使人陷於錯誤，而將本人或第三人之物交付為要件，最高法院四十六年
    台上字第二六０號判例意旨可資參照。又按刑法第三百三十九條第二項中所欺騙
    對方之事，必需是目前客觀上可以檢驗真偽的，但因為被害人受到行為人之欺瞞
    （以作為或不作為的方式傳遞與事實不符之資訊），進而影響被害人智識之判斷
    ，故若屬價值判斷或單純對未來的臆測，因為現在客觀上並無法檢驗真偽，均屬
    一種意思表示，而非客觀事實，自非詐術行為的對象（參見張麗卿著，刑事法雜
    誌第四十卷第六期第十九頁）。
四、經查：按一般民間合會，係會首與會員間之債權、債務契約。會員除向會首領得
    標金外，在得標前需按期繳納活會會款，得標後需按期繳納死會會款。會員將其
    會份讓與第三人，如為活會轉讓，則係債權、債務之轉讓，並非單純之債權讓與
    。如係死會轉讓，則純係債務之承擔。故無論為活會、死會之轉讓，均非得會首
    之同意，不生效力，最高法院六十七年台上字第三００八號判例可資參照。本件
    告訴人乙○○事先並未同意且事後亦未承認將上開互助會第四會之標會順位由被
    告甲○○轉換為同案被告丙○○乙節，業據告訴人供承在卷，且參酌被告甲○○
    於本院審理時亦自述：每月五日為標會日，但是僅係形式上程序，因為標會的順
    序早就排好了，伊對於要將第四會讓給丙○○一事，是在八十九年二月七日才去
    台南高商找告訴人的等語觀之（參見本院九十二年三月十二日審理筆錄），被告
    甲○○在八十九年二月五日前，對第四會順位之變更既未事先取得告訴人同意，
    卻又收受告訴人所交付之第四會標金六十八萬九千元，則關於互助會有關之權利
    義務，不論甲○○與丙○○間如何商議，就合會契約中繳付會款之債務承擔部分
    ，告訴人乙○○既未事先同意或事後承認，則自不對其發生債務承擔之效力，是
    上開合會第四會之權利義務之契約當事人，始終存在於被告甲○○與告訴人之間
    ，與同案被告丙○○無關，合先敘明，則被告甲○○對上開第四會會款之繳納，
    並未發生義務上之移轉，其雖將同案被告丙○○所開立本票三十二紙交付告訴人
    ，但既對告訴人不生風險之移轉，其交付本票之行為，僅該當「意思表示」，而
    非客觀可檢驗真偽之事實，參酌上開說明，自不該當所謂「詐術之實施」，而與
    刑法上詐欺罪之構成要件無涉。是告訴人僅能循民事債務不履行之機制對被告甲○○追償，此亦所謂刑法最後手段性之貫徹。綜上所述，本件被告於詐欺罪客觀
    構成犯罪事實之檢驗上，既乏詐術行為之實施，而不成立詐欺罪。此外，復查無
    其他積極證據，足資證明被告涉有公訴人所指之犯行，應認被告被訴詐欺犯行不
    能證明，應為無罪之諭知。
據上論斷，應依刑事訴訟法第三百零一條第一項，判決如主文。
本案經檢察官陳慧玲到庭執行職務
中      華      民      國      九十二      年    三    月    二十六    日
      臺灣臺南地方法院刑事第四庭
                                          法  官  謝家宜
右正本證明與原本無異。
如不服本判決，應於判決送達後十日內，向本院提出上訴狀。
                                          書記官  朱小萍
中      華      民      國      九十二      年    三    月    二十六    日


司法院資訊處製作；財團法人民間司法改革基金會備份。
